【裁判字號】    95,重上,398
【裁判日期】    971007
【裁判案由】    損害賠償等
【裁判全文】
臺灣高等法院民事判決                 95年度重上字第398號
上  訴  人  丙○○（郭許環之承受訴訟人）
訴訟代理人  呂理胡律師
複代理人    唐永洪律師
上  訴  人  丁○○（郭許環之承受訴訟人）
            乙○○（郭許環之承受訴訟人）
被上訴人    戊○○
            甲○○
共      同
訴訟代理人  彭成青律師
上列當事人間損害賠償等事件，上訴人對於中華民國95年6月30
日台灣桃園地方法院93年度重訴字第288號第一審判決提起上訴
，本院於97年9月16日言詞辯論終結，判決如下：
    主  文
原判決關於駁回上訴人後開第二項之訴，及該部分假執行之聲請
，暨訴訟費用之裁判均廢棄。
被上訴人戊○○應給付上訴人新台幣肆佰肆拾萬元，及自民國93
年12月18日起至清償日止，按年息5％計算之利息。
其餘上訴駁回。
第一、二審訴訟費用，由被上訴人戊○○負擔十分之三，餘由上
訴人連帶負擔。
本判決命被上訴人戊○○給付部分，於上訴人以新台幣壹佰伍拾
萬元為被上訴人戊○○預供擔保後得假執行；但被上訴人戊○○
如以新台幣肆佰肆拾萬元為上訴人預供擔保，得免假執行。
    事實及理由
壹、程序部分：
一、按依民事訴訟法第56條第1款規定，訴訟標的對於共同訴訟
    之各人必須合一確定者，共同訴訟人中一人之行為有利益於
    共同訴訟人者，其效力及於全體。經查本件原告郭許環在原
    審起訴後死亡，丙○○、丁○○、乙○○為其繼承人而承受
    訴訟；本件訴訟標的對於郭許環之承受訴訟人必須合一確定
    ，丙○○提起上訴之行為有利益於共同訴訟人，其效力及於
    全體，爰併列丁○○、乙○○為上訴人。
二、上訴人丁○○、乙○○未於言詞辯論期日到場，核無民事訴
    訟法第386條所列各款情形，爰依被上訴人之聲請，由其一
    造辯論而為判決。
貳、實體部分：
一、上訴人聲明：（一）原判決廢棄。（二）被上訴人應連帶給
    付上訴人新台幣（下同）1500萬元及自起訴狀繕本送達翌日
    起至清償日止，按年息5％計算之利息。（三）願供擔保，
    請准宣告假執行。
    被上訴人聲明：（一）上訴駁回。（二）如受不利之判決，
    願供擔保請准免為假執行。
二、上訴人丁○○、乙○○未曾到場，亦未提出書狀作何陳述，
    惟據郭許環起訴主張暨上訴人丙○○主張：
（一）被上訴人戊○○為郭許環之外孫女，被上訴人甲○○為被
      上訴人戊○○之夫。被上訴人夫妻於民國（下同）89年以
      前與郭許環同住在桃園市○○路566號，因郭許環年邁體
      弱多病，無法自由行動，而將銀行存摺及印章委託被上訴
      人戊○○代為存款，詎被上訴人竟未經郭許環同意連續擅
      自提領郭許環在桃園信用合作社永興分社帳號第00000000
      000號、玉山商業銀行桃園分行帳號第0000000000000號及
      第一商業銀行北桃分行帳號第00000000000號帳戶內之存
      款，合計有1500萬元之多。事經上訴人丙○○於93年間發
      現時，上開各帳戶內僅剩數千元，屢經催討，被上訴人均
      置之不理。
（二）自85年9月23日起至93年5月11日止，郭許環上開帳戶內，
      有如附表所示之款項遭被上訴人領用或侵占，其中7筆款
      項轉、匯入被上訴人戊○○之帳戶內，被上訴人利用郭許
      環年長反應遲鈍之際，盜用款項甚明。上訴人否認郭許環
      贈與被上訴人戊○○金錢，被上訴人並無原因受領郭許環
      之金錢而擅自提領屬於郭許環之存款，應負返還不當得利
      及侵權行為損害賠償責任。爰依民法第179條、第184條第
      1項前段、第185條第1項前段，求為命被上訴人連帶給付
      1500萬元，及自起訴繕本送達翌日起至清償日止，按年息
      5％計付利息之判決。
二、被上訴人則以：
（一）郭許環在臺灣桃園地方法院檢察署93年度偵字第19228號
      對被上訴人戊○○提出刑事竊盜告訴案，先是指控被上訴
      人戊○○在桃園市○○路566號住宅內偷取其存摺及印章
      至銀行盜領存款，後又改稱其存摺及印章係寄放被上訴人
      戊○○保管，惟經與被上訴人戊○○對質後，終於承認其
      存摺及印章係放在桃園信用合作社之保管箱內。郭許環既
      係將其存摺及印章放在保管箱內，而自87年起至89年止，
      郭許環進出保管箱之次數高達60次，顯見郭許環之存摺及
      印章始終由其自行保管占有，所有存、提款均係郭許環親
      自為之，況郭許環於92年11月19日將其在桃園信用合作社
      之存款結清，對其先前之存、取款過程知之甚詳，上訴人
      主張被上訴人未經郭許環同意連續擅自提領郭許環之銀行
      存款，與事實不符。
（二）有關附表所示之款項，抗辯如附表之備註欄所載。上訴人
      雖否認郭許環將金錢贈與被上訴人戊○○，惟所謂贈與契
      約，並非必須以書面作成。而上訴人所提出電話對話內容
      之所以查無贈與之意思，乃因當時雙方關係破裂，且該電
      話錄音，係上訴人所錄製，郭許環當然不會說出贈與之情
      。
（三）上訴人主張被上訴人甲○○共同不法侵害郭許環權利而應
      連帶負損害賠償責任，惟其從未提出任何證據，所訴顯無
      理由。被上訴人2人確無竊取郭許環之存摺及印章，亦未
      盜領或侵占其存款云云，資為抗辯。
三、兩造不爭執之事實：
（一）郭許環在第一商業銀行北桃分行帳號第00000-000000號、
      桃園信用合作社永興分社帳號第0000000000-0號及玉山商
      業銀行桃園分行帳號第000000000000-0號之帳戶內，有如
      附表所載之提領現金或轉帳或匯款或轉定存等紀錄，其中
      附表編號1-3、1-5至1-7、2-3、3-2、3-3之款項係轉、匯
      入被上訴人戊○○之帳戶內。
（二）被上訴人戊○○於87年5月2日將350萬元及22萬5528元存
      入郭許環之玉山商業銀行帳戶內（見原審卷第1宗證物袋
      ）；86年4月10日自郭許環之第一銀行帳戶領出現金110
      萬元（即附表編號1-4之款項），於同日存入郭許環之桃
      園信用合作社帳戶內（見原審卷第1宗54頁）；89年6月16
      日自郭許環之桃園信用合作社帳戶領出之280萬元（即附
      表編號2-1之款項），於同日存入郭許環在同社之定存帳
      戶內；90年10月9日自郭許環之桃園信用合作社帳戶匯出
      85萬元（即附表編號2-2之款項），於同日存入郭許環在
      同社之定存帳戶內（見原審卷第1宗64頁）；88年4月30日
      轉帳360萬元至郭許環之玉山商業銀行帳戶內（見原審卷
      第2宗27頁）。
四、上訴人主張被上訴人未經郭許環之同意，擅自提領郭許環之
    存款，依不當得利或侵權行為法則請求被上訴人返還或連帶
    賠償，是否有據，分述如下：
（一）按當事人主張有利於己之事實者，就其事實有舉證之責任
      ，民事訴訟法第277條前段定有明文。
（二）經查關於附表編號2-3「100萬元」及編號3-3「350萬元」
      之款項，被上訴人戊○○抗辯係郭許環贈與伊之款項，為
      郭許環及上訴人丙○○所否認，自應由被上訴人戊○○負
      舉證責任；惟查被上訴人戊○○並未舉證證明，所辯係郭
      許環贈與伊之款項，為不足採。惟被上訴人戊○○抗辯附
      表編號2-3之款項，伊於同日存入現金10萬元至郭許環之
      玉山商業銀行帳戶，有該銀行之往來明細可憑（見原審卷
      第1宗證物袋），應予扣除；經扣除後，附表編號2-3及編
      號3-3之款項合計440萬元，被上訴人戊○○並未能證明其
      取得之法律上原因，上訴人依不當得利法則請求被上訴人
      戊○○返還，應屬有據。至上訴人主張被上訴人甲○○應
      連帶負賠償責任部分，上訴人丙○○自認此部分並無證據
      （見原審卷第2宗74頁、本院卷117頁背面），上訴人請求
      被上訴人甲○○連帶賠償，應屬無據。
（三）另關於附表編號1-1、1-2、1-4、1-8、1-9、2-1、2-2、2
      -4、3-1、3-4、3-5之款項，並未直接轉、匯入被上訴人
      2人之帳戶，且上訴人並未舉證證明上開款項最終為被上
      訴人2人所收受，上訴人空言主張被上訴人2人侵害郭許環
      所有之上開款項云云，應屬無據。又關於附表編號1-3「3
      50萬元」之款項，被上訴人戊○○抗辯伊已於87年5月2日
      將350萬元及現金22萬5528元以轉帳方式存入郭許環之玉
      山商業銀行帳戶內；附表編號3-2「356萬5609元」之款項
      ，被上訴人戊○○抗辯伊於88年4月30日轉帳360萬元至郭
      許環之玉山商業銀行帳戶內，伊已經返還上開款項等語，
      有該銀行之往來明細可憑（見原審卷第1宗證物袋），堪
      信為真實。至關於附表編號1-5、1-6、1-7共計700萬元之
      款項，被上訴人戊○○抗辯係伊向郭許環買受不動產並給
      付價金後，郭許環不賣所返還之價金，郭許環在原法院94
      年度重訴字第15號伊請求郭許環給付違約金事件中亦為如
      此陳述等情，有上開判決可參（見原審卷第2宗20-23頁）
      ，並有郭許環之第一商業銀行往來明細可憑（見原審卷第
      1宗47頁）；自上開銀行往來明細可知，被上訴人戊○○
      在上開事件主張所交付郭許環之支票金額共計700萬元經
      提示兌現，雖郭許環在上開事件稱被上訴人戊○○交付之
      金錢，亦係來自伊之金錢云云，惟上訴人就此部分並未舉
      證證明，尚不足採信，被上訴人戊○○抗辯此部分700萬
      元係郭許環返還伊前給付之金錢，堪以採信。
（四）依上所述，上訴人依不當得利法則請求被上訴人戊○○返
      還附表編號2-3及編號3-3之款項合計440萬元，應屬有據
      。至上訴人主張被上訴人甲○○應連帶負賠償責任部分，
      則屬無據，不應准許。另按上訴人所提出郭許環與被上訴
      人戊○○於93年5月24日、同年月27日之電話對話譯文，
      被上訴人戊○○雖曾答應郭許環要返還1500萬元，然該15
      00萬元是否即為本件爭執款項抑或他筆債務，其原因關係
      為何等情，均無從自該電話對話譯文得知，尚難逕依該電
      話錄音譯文中所稱之1500萬元，遽認被上訴人戊○○自郭
      許環之帳戶不法取得1500萬元，而應負返還1500萬元之責
      任，附此說明。
五、綜上所述，上訴人依不當得利法則請求被上訴人戊○○給付
    440萬元，及自起訴狀繕本送達翌日即93年12月18日起至清
    償日止按年息5％計算之利息，為有理由，應予准許；至超
    過上開範圍之請求為無理由，不應准許。原審就上開應准許
    部分所為上訴人敗訴判決，尚有未洽，上訴論旨指摘原判決
    此部分不當，求予廢棄改判，為有理由；就上開不應准許部
    分所為上訴人敗訴判決，並無不合；上訴論旨指摘原判決此
    部分不當，求予廢棄改判，為無理由。末按兩造分別陳明願
    供擔保聲請宣告准、免假執行，就上訴人勝訴部分經核於法
    並無不合，爰分別酌定相當擔保金額准許之。
六、兩造其餘之攻擊或防禦方法及未經援用之證據，經本院斟酌
    後，認為均不足以影響本判決之結果，無逐一詳予論駁之必
    要。併此敘明。
七、據上論結，本件上訴為一部有理由，一部無理由，依民事訴
    訟法第463條、第385條第1項前段、第450條、第449條第1項
    、第79條、第85條第2項、第390條第2項、第392條第2項，
    判決如主文。
中    華    民    國    97    年    10    月    7     日
                  民事第八庭
                      審判長法  官  劉勝吉
                            法  官  連正義
                            法  官  鄭威莉
正本係照原本作成。
如不服本判決，應於收受送達後20日內向本院提出上訴書狀，其
未表明上訴理由者，應於提出上訴後20日內向本院補提理由書狀
（均須按他造當事人之人數附繕本）上訴時應提出委任律師或具
有律師資格之人之委任狀；委任有律師資格者，另應附具律師資
格證書及釋明委任人與受任人有民事訴訟法第466條之1第1項但
書或第2項（詳附註）所定關係之釋明文書影本。
中    華    民    國    97    年    10    月    9     日
                            書記官  李垂福
附註：
民事訴訟法第466條之1（第1項、第2項）：
對於第二審判決上訴，上訴人應委任律師為訴訟代理人。但上訴
人或其他法定代理人具有律師資格者，不在此限。
上訴人之配偶、三親等內之血親、二親等內之姻親，或上訴人為
法人、中央或地方機關時，其所屬專任人員具有律師資格並經法
院認為適當者，亦得為第三審訴訟代理人。
┌──────────────────────────────────────────┐
│附表：兩造就本件爭執款項之主張、抗辯                                                │
├──────────────────────────────────────────┤
│一、第一商業銀行北桃分行帳號第00000000000號帳戶部分                                 │
├──┬──────┬──────┬─────────────────────────┤
│編號│日期        │出款金額    │備註                                              │
├──┼──────┼──────┼─────────────────────────┤
│1-1 │85年9月23日 │轉帳        │1.上訴人主張：此款項下落不明，取款條係被上訴人陳潔│
│    │            │40萬元      │  如之筆跡，顯係被上訴人取用。                    │
│    │            │            │2.被上訴人抗辯：此款項係郭許環領出後，轉存於郭許環│
│    │            │            │  之定期存款。                                    │
├──┼──────┼──────┼─────────────────────────┤
│1-2 │85年9月23日 │領現金      │1.上訴人主張：此款項下落不明，取款條係被上訴人陳潔│
│    │            │10萬元      │  如之筆跡，顯係被上訴人取用。                    │
│    │            │            │2.被上訴人抗辯：此款項係郭許環自己所提領。        │
├──┼──────┼──────┼─────────────────────────┤
│1-3 │86年3月22日 │轉帳        │1.上訴人主張：此款項係轉入被上訴人戊○○同行第2725│
│    │            │350萬元     │  0000000號帳戶。否認郭許環贈與被上訴人戊○○及被 │
│    │            │            │  上訴人於87年5月2日存入郭許環之玉山商業銀行帳戶之│
│    │            │            │  350萬元及22萬5528元係返還此款項。被上訴人於87年5│
│    │            │            │  月2日給付350萬元及22萬5528元予郭許環，係清償其對│
│    │            │            │  郭許環之另筆債務。                              │
│    │            │            │2. 被上訴人抗辯：此款項係郭許環贈與被上訴人戊○○ │
│    │            │            │   後又要求戊○○返還，戊○○遂於87年5月2日陪同郭 │
│    │            │            │   許環至玉山商業銀行開戶，並將戊○○之玉山商業銀 │
│    │            │            │   行定存單解約後，再將350萬元以現金及22萬5528元以│
│    │            │            │   轉帳方式存入郭許環之玉山商業銀行帳戶內，故被上 │
│    │            │            │   訴人已經返還。                                 │
├──┼──────┼──────┼─────────────────────────┤
│1-4 │86年4月10日 │領現金      │1.上訴人主張：此款項之取款條係被上訴人戊○○之筆跡│
│    │            │110萬元     │  ，縱被上訴人將其存入桃園信用合作社永興分社，但其│
│    │            │            │  後去向不明，為被上訴人轉領取用。                │
│    │            │            │2.被上訴人抗辯：此款項當天存入郭許環之桃園信用合作│
│    │            │            │  社永興分社帳戶內。                              │
├──┼──────┼──────┼─────────────────────────┤
│1-5 │90年11月23日│轉帳        │1.上訴人主張：編號1-5、1-6之款項轉入被上訴人戊○○│
│    │            │360萬元     │  同行第0000000000號帳戶，編號1-7之款項轉入被上訴 │
│    │            │            │  人戊○○同行第00000000000號帳戶。此3筆款項之取款│
├──┼──────┼──────┤  條係被上訴人戊○○之筆跡，被上訴人以編號1-5、1-6│
│1-6 │90年11月23日│轉帳        │  之款項冒稱向郭許環購買房屋，嗣對郭許環提起給付違│
│    │            │240萬元     │  約金之訴，業經原法院判決敗訴，被上訴人竊取侵吞郭│
│    │            │            │  許環之存款與現金可明；編號1-7之款項，為被上訴人 │
├──┼──────┼──────┤  戊○○轉至其同行帳戶，係其盜領甚明。            │
│1-7 │90年11月28日│轉帳        │2. 被上訴人抗辯：此3筆款項合計700萬元，係被上訴人 │
│    │            │100萬元     │   戊○○向郭許環買受不動產並給付價金後，郭許環違 │
│    │            │            │   約不賣返還予戊○○之價金，郭許環在原法院94年度 │
│    │            │            │   重訴字第15號給付違約金事件中亦如此主張，但在本 │
│    │            │            │   件卻又主張該700萬元係被上訴人盜領郭許環之存款  │
│    │            │            │   ，顯不可採                                     │
├──┼──────┼──────┼─────────────────────────┤
│1-8 │87年11月13日│轉帳        │1.上訴人主張：此款項之取款條係被上訴人戊○○之筆跡│
│    │            │51萬元      │  ，款項去向不明。                                │
│    │            │            │2.被上訴人抗辯：此款項係郭許環領出後，同日轉存於郭│
│    │            │            │  許環之第一商業銀行定期存款中。                  │
├──┼──────┼──────┼─────────────────────────┤
│1-9 │89年6月16日 │轉帳        │1.上訴人主張：此款項去向不明。                    │
│    │            │119萬5千元  │2.被上訴人抗辯：此款項係郭許環領出後，同日匯款入郭│
│    │            │            │  許環之桃園信用合作社永興分社帳戶內。            │
├──┴──────┴──────┴─────────────────────────┤
│二、桃園信用合作社永興分社帳號第00000000000號帳戶部分                               │
├──┬──────┬──────┬─────────────────────────┤
│編號│日期        │出款金額    │備註                                              │
├──┼──────┼──────┼─────────────────────────┤
│2-1 │89年6月16日 │轉定存      │1.上訴人主張：此款項由被上訴人戊○○代為辦理轉定存│
│    │            │280萬       │  （非郭許環之筆跡）後去向不明，為被上訴人所取用。│
│    │            │            │2.被上訴人抗辯：此款項之取款單非被上訴人戊○○幫郭│
│    │            │            │  許環所填寫，況上訴人亦知此款項已轉存入郭許環之桃│
│    │            │            │  園信用合作社定存帳戶內。                        │
├──┼──────┼──────┼─────────────────────────┤
│2-2 │90年10月9日 │匯款出      │1.上訴人主張：此款項之取款單係被上訴人戊○○之筆跡│
│    │            │85萬元      │  ，款項去向不明。                                │
│    │            │            │2.被上訴人抗辯：此款項係轉存入郭許環之桃園信用合作│
│    │            │            │  社定存帳戶中。                                  │
├──┼──────┼──────┼─────────────────────────┤
│2-3 │92年11月5日 │匯款出      │1.上訴人主張：此款項匯至被上訴人戊○○之第一商業銀│
│    │            │100萬元     │  行第00000000000號帳戶，被上訴人亦承認領走此筆款 │
│    │            │            │  項。上訴人否認郭許環贈與被上訴人戊○○，並否認同│
│    │            │            │  日郭許環之玉山商業銀行存款10萬元為被上訴人所存。│
│    │            │            │2.被上訴人抗辯：此款項係郭許環贈與被上訴人戊○○，│
│    │            │            │  嗣戊○○於同日存現金10萬元至郭許環之玉山商業銀行│
│    │            │            │  帳戶。                                          │
├──┼──────┼──────┼─────────────────────────┤
│2-4 │86年4月10日 │領現金      │1.上訴人主張：此款項之取款單係被上訴人戊○○之筆跡│
│    │            │20萬元      │  。                                              │
│    │            │            │2.被上訴人抗辯：此款項係郭許環自己所提領，取款單亦│
│    │            │            │  非被上訴人戊○○幫郭許環所填寫，與被上訴人無涉。│
├──┴──────┴──────┴─────────────────────────┤
│三、玉山商業銀行桃園分行帳號第0000000000000號帳戶部分                               │
├──┬──────┬──────┬─────────────────────────┤
│編號│日期        │出款金額    │備註                                              │
├──┼──────┼──────┼─────────────────────────┤
│3-1 │87年5月2日  │領現金      │1.上訴人主張：被上訴人提領後，郭許環並未使用；款項│
│    │            │22萬6千元   │  下落不明，為被上訴人所取用。                    │
│    │            │            │2.被上訴人抗辯：此款項之取款單非被上訴人戊○○所填│
│    │            │            │  寫。                                            │
├──┼──────┼──────┼─────────────────────────┤
│3-2 │87年9月24日 │轉帳        │1.上訴人主張：此款項轉入被上訴人戊○○同行第018596│
│    │            │356萬5609元 │  0000000號帳戶內。                               │
│    │            │            │2.被上訴人抗辯：此款項係郭許環贈與被上訴人戊○○後│
│    │            │            │  ，又要戊○○返還，戊○○遂於88年4月30日轉帳360萬│
│    │            │            │  元至郭許環之玉山商業銀行帳戶內。                │
├──┼──────┼──────┼─────────────────────────┤
│3-3 │89年11月10日│轉帳        │1.上訴人主張：此款項經被上訴人承認自郭許環之玉山商│
│    │            │350萬元     │  業銀行解約取去，轉入被上訴人戊○○同行第00000000│
│    │            │            │  11631號帳戶，否認係郭許環贈與戊○○。           │
│    │            │            │2.被上訴人抗辯：此款項係郭許環贈與被上訴人戊○○，│
│    │            │            │  係由郭許環將定期存款解約後存入戊○○之帳戶，而大│
│    │            │            │  額定存中途解約，非本人根本不可能辦理。          │
├──┼──────┼──────┼─────────────────────────┤
│3-4 │93年5月11日 │領現金      │1.上訴人主張：此款項去向不明，為被上訴人所領用。  │
│    │            │44萬元      │2.被上訴人抗辯：此款項之取款單非被上訴人戊○○所填│
│    │            │            │  寫，係郭許環親筆簽名，與被上訴人無關，據悉此筆款│
│    │            │            │  項係郭許環遭金光黨詐騙。                        │
├──┼──────┼──────┼─────────────────────────┤
│3-5 │89年8月21日 │領現金      │1.上訴人主張：此款項去向不明，為被上訴人所領用。  │
│    │            │20萬元      │2.被上訴人抗辯：此款項係郭許環自己所提領，取款單上│
│    │            │            │  亦有郭許環之簽名，非被上訴人戊○○幫郭許環所填寫│
│    │            │            │  ，與被上訴人無涉。                              │
└──┴──────┴──────┴─────────────────────────┘


司法院資訊處製作；財團法人民間司法改革基金會備份。
